【裁判字號】    98,審訴,2869
【裁判日期】    981231
【裁判案由】    違反公司法等
【裁判全文】
臺灣桃園地方法院宣示判決筆錄        98年度審訴字第2869號
公  訴  人  臺灣桃園地方法院檢察署檢察官
被      告  甲○○
選任辯護人  石麗卿律師
上列被告因違反公司法案件，於中華民國98年12月31日下午5 時
許，在本院第十法庭宣示判決，出席職員如下：
          法  官   林孟宜
          書記官   洪明媚
          通  譯
法官起立朗讀判決主文、犯罪事實要旨、處罰條文、附記事項，
及告以上訴限制、期間並提出上訴狀之法院，且諭知記載其內容
：
一、主  文：
    甲○○公司負責人，公司應收之股款，股東並未實際繳納，
    而以申請文件表明收足，處有期徒刑貳月，減為有期徒刑壹
    月，如易科罰金，以銀元佰元即新臺幣玖佰元折算壹日，
    緩刑貳年。
二、犯罪事實要旨：
    甲○○原係址設桃園縣蘆竹鄉○○路86號「誌偉實業股份有
    限公司」（下稱誌偉公司）之負責人，明知公司股款應確實
    向股東收足，不得僅以申請文件表明收足，惟為使誌偉公司
    完成增資變更登記，竟基於使公務員登載不實及違反公司法
    之犯意，先於民國93年4 月19日，向羅緣珠借得增資所需之
    股款新臺幣（下同）9,000 萬元後，即匯款至誌偉公司在華
    泰商業銀行復興分行所開立活期存款帳號0000000000000 號
    帳戶內，充作股款收足證明，並製作不實之增加資本股東繳
    納股款明細表、增資9,000 萬元之現金流量表，以表明收足
    股東股款，委請不知情之張秀鳳會計師出具該公司增資款業
    經收足之公司資本查核報告書後，表明誌偉公司之股東已實
    際繳納股款，設立登記資本額業已收足，而在財務報表上為
    不實之記載；並持向經濟部商業司申辦公司增資登記，然上
    開款項則於同年月21日以轉帳匯款方式全數返還予羅緣珠，
    使不知情之經濟部商業司承辦公務員將此不實事項登載於職
    務上所掌之公文書上，而於93年5 月4 日准予變更，足生損
    害於經濟部商業司管理公司登記之正確性。
三、處罰條文：公司法第9 條第1 項前段，修正前商業會計法第
    71條第5 款，修正後刑法第2 條第1 項前段、第11條前段、
    第55條、第74條第1 項第1 款，行為時刑法第214 條，修正
    前刑法第41條第1 項前段，刑法施行法第1 條之1 第1 項、
    第2 項前段，廢止前罰金罰鍰提高標準條例第2 條，中華民
    國九十六年罪犯減刑條例第2 條第1 項第3 款、第7 條、第
    9 條。
四、附記事項：
(一)比較新舊法：被告行為後，法律修正，分述如下。
  1.按商業會計法於95年5 月24日修正公布，並於同年月26日施
    行，其中第28條第1 款第1 款原規定「財務報表分為左列各
    種：一、資產負債表。」，修正後則規定為「財務報表包括
    下列各種：一、資產負債表。」，是商業會計法第28條第1
    項第1 款，僅作文字修正，對被告無有利、不利之情形，即
    無比較適用之問題，應依一般法律適用原則，適用裁判時法
    。而商業會計法第71條第5 款原規定「商業負責人、主辦及
    經辦會計人員或依法受託代他人處理會計事務之人員有左列
    情事之一者，處5 年以下有期徒刑、拘役或科或併科新臺幣
    15萬元以下罰金：五、其他利用不正當方法，致使會計事項
    或財務報表發生不實之結果」，修正後則將上開條文之刑度
    規定提高為「5 年以下有期徒刑、拘役或科或併科新臺幣60
    萬元以下罰金」，茲比較新舊法之結果，自應適用被告行為
    時之法律即95年5 月24日修正施行前商業會計法第71條第5
    款之規定。
  2.次按被告行為後，刑法部分條文業於94年1 月7 日修正，同
    年2 月2 日公布，並於95年7 月1 日施行，修正後即現行刑
    法第2 條第1 項規定：「行為後法律有變更者，適用行為時
    之法律，但行為後之法律有利於行為人者，適用最有利於行
    為人之法律。」上開規定乃與刑法第1 條罪刑法定主義契合
    ，而貫徹法律禁止溯及既往原則，係規範行為後法律變更所
    生新舊法律比較適用之準據法，是刑法第2 條本身雖經修正
    ，但刑法第2 條既屬適用法律之準據法，本身尚無比較新舊
    法之問題，應一律適用裁判時即修正後刑法第2 條規定以決
    定適用之刑罰法律，合先敘明。而有關新舊法之比較，應就
    罪刑有關之共犯、未遂犯、牽連犯、連續犯、結合犯，以及
    累犯加重，自首減輕暨其他法定加減原因（如身分加減）與
    加減例等一切情形，綜其全部罪刑之結果而為比較（最高法
    院95年度第8 次刑事庭會議決議參照）。查被告行為後，刑
    法有下列規定之修正：
    (1)本件修正前商業會計法第71條第5 款商業負責人利用不正
      當方法，致使財務報表發生不實之結果罪，刑法第214 條
      使公務員登載不實罪，法定刑罰金部分，依修正前刑法第
      33條第5 款規定：「罰金：（銀元）1 元以上」，而銀元
      與新臺幣間之折算，依現行法規所定貨幣單位折算新臺幣
      條例規定，以銀元1 元折算新臺幣3 元；修正後第33條第
      5 款則規定：「罰金：新臺幣1000元以上，以百元計算之
      」，本案經比較之結果，修正後刑法第33條第5 款所定罰
      金之最低數額，較之修正前提高，修正前刑法第33條第5
      款規定有利於被告，自應適用修正前刑法規定，對被告論
      罪科刑。
    (2)至於刑法第214 條使公務員登載不實罪法定罰金刑之貨幣
      單位及數額，依修正後刑法施行法第1 條之1 第1 項、第
      2 項前段規定修正貨幣單位為新臺幣，數額則提高為30倍
      ，與修正前之貨幣單位以銀元計算，並依罰金罰鍰提高標
      準條例第1 條前段之規定就其原定數額提高10倍後，再將
      銀元換算為新臺幣之比較結果，修正前後本罪法定罰金刑
      之最高度輕重相同；另刑法第55條想像競合犯增設但書科
      刑之限制，屬法理之明文化，故前述法定罰金刑之貨幣單
      位及數額、想像競合犯等修正規定對被告均無有利、不利
      之情形，即無比較適用之問題，尚非刑法第2 條第1 項所
      指之法律變更，故前開所述法定罰金刑之貨幣單位及數額
      、想像競合犯等規定，均應依一般法律適用原則，適用裁
      判時法（最高法院95年度第21次刑事庭會議決議參照）。
  (3)易科罰金之折算標準部分：如依修正前刑法第41條第1 項及
    廢止前罰金罰鍰提高標準條例第2 條之規定，應以銀元3 百
    元即新臺幣9 百元折算1 日，惟若依修正後刑法第41條第1
    項前段（原罰金罰鍰提高標準條例第2 條已同時刪除）之規
    定，應以新臺幣1 千元、2 千元或3 千元折算1 日，二者相
    較之下，應以修正前之規定較有利於被告。
  (4)緩刑部分：因緩刑屬刑罰權執行之規範事項，並非刑罰權形
    成之規範事項，其宣告應適用修正後刑法第74條之規定，無
    庸為修正前後法律之比較（最高法院95年第8 次刑事庭會議
    決議意旨參照）。
(二)本件被告上開違反公司法之犯罪時間係在96年4 月24日之前
    ，所犯為公司法第9 條第1 項之罪，合於中華民國九十六年
    罪犯減刑條例第2 條第1 項第3 款規定之減刑要件，爰減其
    宣告刑二分之一。
五、協商判決除有刑事訴訟法第455 條之4 第1 項第1 款於本訊
    問程序終結前，被告撤銷協商合意或檢察官撤回協商聲請者
    ；第2 款被告協商之意思非出於自由意志者；第4 款被告所
    犯之罪非第455 條之2 第1 項所定得以協商判決者；第6 款
    被告有其他較重之裁判上一罪之犯罪事實者；第7 款法院認
    應諭知免刑或免訴、不受理者情形之一，及違反同條第2 項
    「法院應於協商合意範圍內為判決；法院為協商判決所科之
    刑，以宣告緩刑或2 年以下有期徒刑、拘役或罰金為限」之
    規定者外，不得上訴。
六、如有前項得上訴之情形者，得自收受判決送達之日起10日內
    ，向本院提出上訴書狀，上訴於第二審法院。
中    華    民    國    98    年    12    月     31   日
                            刑事庭法  官  林孟宜
以上正本證明與原本無異。
                                  書記官  洪明媚
中    華    民    國    98    年    12    月    31    日
附錄本案論罪科刑法條：
公司法第9 條第1 項
公司應收之股款，股東並未實際繳納，而以申請文件表明收足，
或股東雖已繳納而於登記後將股款發還股東，或任由股東收回者
，公司負責人各處五年以下有期徒刑、拘役或科或併科新臺幣五
十萬元以上二百五十萬元以下罰金。
修正前商業會計法第71條
商業負責人、主辦及經辦會計人員或依法受託代他人處理會計事
務之人員有左列情事之一者，處五年以下有期徒刑、拘役或科或
併科新臺幣十五萬元以下罰金：
一、以明知為不實之事項，而填製會計憑證或記入帳冊者。
二、故意使應保存之會計憑證、帳簿報表滅失毀損者。
三、意圖不法之利益而偽造、變造會計憑證、帳簿報表內容或撕
    毀其頁數者。
四、故意遺漏會計事項不為記錄，致使財務報表發生不實之結果
    者。
五、其他利用不正當方法，致使會計事項或財務報表發生不實之
    結果者。
中華民國刑法第214 條
（使公務員登載不實罪）
明知為不實之事項，而使公務員登載於職務上所掌之公文書，足
以生損害於公眾或他人者，處三年以下有期徒刑、拘役或五百元
以下罰金。

司法院資訊處製作；財團法人民間司法改革基金會備份。
